臺灣臺中地方法院交通事件裁定　　　 100年度交聲字第3119號
原處分機關　交通部公路總局臺中區監理所
異　議　人
即受處分人　簡柏泫
上列受處分人因違反道路交通管理處罰條例案件，對於交通部公
路總局臺中區監理所於民國100年11月21日所為之處分（中監違
字第裁60-GF0000000號裁決書）聲明異議，本院裁定如下：
    主    文
原處分撤銷。
簡柏泫汽車駕駛人，駕駛汽車經測試檢定酒精濃度超過規定標準
，處罰鍰新臺幣玖仟伍佰元，吊扣普通小型車駕駛執照壹年，並
應接受道路交通安全講習。
    理    由
一、原處分機關交通部公路總局臺中區監理所係以：異議人即受
    處分人簡柏泫（下稱受處分人）駕駛車牌號碼5293-KK號自
    小客車，於民國（下同）99年7月23日3時59分許，在臺中市
    ○○路與精武路口處，因酒後駕車，經檢測酒精濃度達0.50
    MG/L，超過標準值違規，經臺中市警察局第二分局（現改制
    為臺中市政府警察局第二分局）依違反道路交通管理處罰條
    例第35條第1項第1款規定，掣發中市警交字第GF0000000號
    舉發違反道路交通管理事件通知單當場舉發。本案緩起訴已
    期滿，因受處分人不服，本所遂於100年11月21日以中監違
    字第裁60-GF0000000號裁決書處罰鍰新臺幣（下同）3萬4千
    5百元整，吊扣駕駛執照12個月，並應參加道路交通安全講
    習（本案已於99年7月23日辦理結案）等語。
二、本件受處分人聲明異議意旨略以：依據行政罰法第26條規定
    ，一行為同時觸犯刑事法律及違反行政法上義務規定者，依
    刑事法律處罰之。受處分人業經檢察官為緩起訴處分，並已
    繳納2萬5千元在案，而監理機關另裁處受處分人罰鍰3萬4千
    5百元，實無再一事二罰處行政罰之必要，爰聲明異議請求
    撤銷原處分有關罰鍰3萬4千5百元，以維持公平正義原則等
    語。
三、按汽車駕駛人，駕駛汽車經測試檢定有酒精濃度超過規定標
    準者，處1萬5千元以上6萬元以下罰鍰，並當場移置保管其
    車輛及吊扣其駕駛執照1年；汽車駕駛人有飲用酒類後其吐
    氣所含酒精濃度超過每公升0.25毫克以上者，不得駕車，道
    路交通管理處罰條例第35條第1項第1款、道路交通安全規則
    第114條第2款及違反道路交通管理事件統一裁罰標準表分別
    定有明文。又按酒後駕車只有一個交通違規行為，而且有關
    其處罰效果之罰鍰、吊扣駕駛執照與施以道路交通安全講習
    等與該交通違規行為是否存在均無從分離。法院審理時應先
    確定受處分人是否確有交通違規行為事實，再決定原處分機
    關所適用之法律有無錯誤。從而，受處分人於聲明異議狀雖
    僅記載就罰鍰部分聲明異議，惟吊扣駕駛執照及施以道路交
    通安全講習部分與其交通違規行為是否存在既無從分離，法
    院自應予以審理。否則，如法院審理結果，認其交通違規行
    為不存在，則僅能將原處分關於罰鍰部分予以撤銷改判，其
    餘部分因認未經聲明異議而確定，致生無交通違規行為，而
    遭處施以道路交通安全講習之不合理現象（參酌臺灣高等法
    院暨所屬法院98年法律座談會刑事類提案第23號決議意旨）
    。是本件受處分人於聲明異議狀中固未就原處分機關所裁處
    吊扣駕駛執照及施以道路交通安全講習部分表示不服，本院
    就此部分仍應併予審理。另行為後法律或自治條例有變更者
    ，適用行政機關最初裁處時之法律或自治條例；但裁處前之
    法律或自治條例有利於受處罰者，適用最有利於受處罰者之
    規定，行政罰法第5條定有明文；此即所謂「從新從輕」法
    則，就行政罰而言，該行政罰之適法性，原則上以原處分作
    成時之法律狀態為判斷基準，而非以法院判決時之法律狀態
    為判斷基準（最高行政法院95年度判字第335號、第336號判
    決參照）。是行政罰法第26條規定固於100年11月23日再次
    修正公布，並於100年11月25日生效施行，然本案在原處分
    機關100年11月21日裁決時，前揭修訂條文既尚未生效施行
    ，自不生行政罰法第5條新舊法比較之問題，且本案究有無
    違反一事不二罰，自仍應以原處分機關裁處時即修正前行政
    罰法第26條規定為認定依據，而非本院裁判時之現行規定，
    合先指明。
四、查本件受處分人簡柏泫確有上開酒後駕車，且酒測值達每公
    升0.50毫克之違規事實，不僅為其所是認，並有舉發違反道
    路交通管理事件通知單影本1紙在卷可憑。從而，員警以受
    處分人有違反道路交通管理處罰條例第35條第1項第1款規定
    之行為，製作上開舉發違反道路交通管理事件通知單予以舉
    發，嗣經原處分機關於100年11月21日以中監違字第裁60-GF
    0000000號裁決書，裁處罰鍰3萬4千5百元，吊扣駕駛執照12
    個月，並應參加道路交通安全講習，於法固屬有據。惟按94
    年2月5日公布，95年2月5日施行之行政罰法第26條規定：「
    一行為同時觸犯刑事法律及違反行政法上義務規定者，依刑
    事法律處罰之，但其行為應處以其他種類行政罰或得沒入之
    物而未經法院宣告沒收者，亦得裁處之。前項行為如經不起
    訴處分或為無罪、免訴、不受理、不付審理之裁判確定者，
    得依違反行政法上義務規定裁處之」。所稱其他種類行政罰
    ，係指違反行政法上之義務應受裁罰性之不利處分，依行政
    罰法第2條規定，包括限制或禁止行為之吊扣證照處分。而
    行政罰法第26條之立法目的則明白揭示：「一、一行為同時
    觸犯刑事法律及違反行政法上義務規定時，由於刑罰與行政
    罰同屬對不法行為之制裁，而刑罰之懲罰作用較強，故依刑
    事法律處罰，即足資警惕時，實無一事二罰再處行政罰之必
    要。且刑事法律處罰，由法院依法定程序為之，較符合正當
    法律程序，應予優先適用。但罰鍰以外之沒入或其他種類行
    政罰，因兼具維護公共秩序之作用，為達行政目的，行政機
    關仍得併予裁處，故為第1項但書規定。二、前述行為如經
    檢察官為不起訴處分或法院為無罪、免訴、不受理或不付審
    理（少年事件）之裁判確定，行政罰之裁處即無一事二罰之
    疑慮，故第2項規定此時仍得依違反行政法上義務之規定裁
    處」。本件受處分人上開酒後駕車除構成道路交通管理處罰
    條例第35條第1項第1款之交通違規事由外，亦已合於刑法第
    185條之3服用酒類不能安全駕駛動力交通工具而駕駛罪之構
    成要件，是道路交通主管處罰機關除有上開行政罰法第26條
    第1項但書之規定，得處以其他種類行政罰之情形外，關於
    罰鍰部分，即應依同條第1項前段及道路交通管理處罰條例
    第10條之規定，移送地方法院檢察署處理，於移送後，非有
    行政罰法第26條第2項所定不起訴等事由，得依違反行政法
    上義務之規定裁處者，即不得再依道路交通管理處罰條例第
    35條第1項第1款之規定裁處行為人罰鍰之行政罰。
五、茲有疑義者，乃緩起訴處分是否可與行政罰法第26條第2項
    之「不起訴處分」等同視之，而認行為人經檢察官為緩起訴
    處分後，仍得依道路交通管理處罰條例第35條第1項第1款之
    規定，裁處行為人罰鍰之行政罰：
（一）按被告於緩起訴期間內，有左列情形之一者，檢察官得依
      職權或依告訴人之聲請撤銷原處分，繼續偵查或起訴：一
      、於期間內故意更犯有期徒刑以上刑之罪，經檢察官提起
      公訴者。二、緩起訴前，因故意犯他罪，而在緩起訴期間
      內受有期徒刑以上刑之宣告者。三、違背第253條之2第1
      項各款之應遵守或履行事項者。檢察官撤銷緩起訴之處分
      時，被告已履行之部分，不得請求返還或賠償，刑事訴訟
      法第253條之3定有明文。故檢察官為緩起訴處分後，於緩
      起訴猶豫期間內，仍可對行為人繼續觀察，如行為人顯無
      反省警惕之情，或根本欠缺反省警惕之能力，檢察官即得
      依職權或告訴人之聲請，將緩起訴處分撤銷。準此，行為
      人於緩起訴處分之猶豫期內，將來是否會被檢察官起訴，
      尚未能終局確定，即緩起訴處分在猶豫期間內，仍不具有
      實質確定力。若行為人嗣經檢察官撤銷緩起訴處分，則將
      面臨刑事追訴處罰，依行政罰法第26條第1項之規定，已
      不得再行裁處行為人罰鍰，自不待言；惟在行為人確實遵
      守並履行各項緩起訴條件之情形，除非合於刑事訴訟法第
      260條所定情形之一，否則行為人即無再就同一案件遭受
      刑事訴追之虞，然行為人已因上開緩起訴處分而剝奪其財
      產權，主觀上前揭金錢給付義務亦具有強制性、懲罰性，
      雖不若易科罰金係以支付金錢作為自由刑之替代，惟經由
      緩起訴處分條件之履行使其免於遭檢察官發動起訴程序，
      仍具有替代刑罰之效果，廣義而言，應屬「實質刑事法律
      處罰」，而有行政罰法第26條第1項「一事不二罰」規定
      之適用。
（二）法務部95年5月25日法律字第0950700393號函雖謂：行政
      罰法第26條第2項所稱「不起訴處分」包括「緩起訴處分
      」在內等語。惟行政罰法於94年2月5日公布時，刑事訴訟
      法早於91年2月6日即已增訂公布關於緩起訴處分之規定。
      換言之，在行政罰法第26條立法之時，刑事訴訟法已有緩
      起訴之制度，然行政罰法第26條明文列舉不起訴處分、無
      罪、免訴、不受理判決、不付審理之裁判，卻未將緩起訴
      處分列入，顯係有意排除緩起訴處分之適用；況行政罰法
      第26條第2項之規定，係課予人民不利益之羈束處分，自
      須法有明文始得為之，茲行政罰法第26條第2項，既未明
      列「緩起訴處分」，自不得逕就性質不盡相同之「不起訴
      處分」為擴張解釋，以作為處罰之依據。
（三）綜上，自行政罰法第26條規定之立法意旨為有利於受處分
      人之解釋，宜認應受行政裁罰之行為，關於「罰鍰」部分
      ，同一事實如經緩起訴處分確定者，亦有行政罰法第26條
      第1項所定一事不二罰原則之適用。
（四）惟若行為人所支付之緩起訴處分金，未達道路交通管理處
      罰條例第92條第3項所訂最低罰鍰基準規定者（依違反道
      路交通管理事件統一裁罰基準表之規定，駕駛人違反處罰
      條例第35條第1項第1款之規定，其吐氣所含酒精濃度超過
      每公升0.4毫克以上未滿0.55毫克者，小型車之最低罰鍰
      為3萬4千5元），依該條例第35條第8項「前項汽車駕駛人
      ，經裁判確定處以罰金低於本條例第92條第3項所訂最低
      罰鍰基準規定者，應依本條例裁決繳納不足最低罰鍰之部
      分」之規定，即須補繳不足最低罰鍰之差額，始為適法（
      臺灣高等法院暨所屬法院96年法律座談會刑事類提案第36
      號審查意見、97年法律座談會刑事類提案交通案件第39號
      研討結果參照）。
六、從而，受處分人上開酒後駕車之行為，既因該當刑法第185
    條之3公共危險罪之構成要件，而經臺灣臺中地方法院檢察
    署檢察官於99年9月10日以99年度偵字第20118號緩起訴處分
    確定，緩起訴期間為1年，並命受處分人應於收受臺灣臺中
    地方法院檢察署檢察官緩起訴處分命令通知書之日起2個月
    內，向公庫支付2萬5千元，且受處分人已於99年2月22日繳
    畢，有上開緩起訴處分書、執行緩起訴處分命令通知書及臺
    灣臺中地方法院檢察署自行收納款項統一收據各1份附卷可
    稽。又依前開說明，受處分人所繳納上開具有罰金性質之處
    分金2萬5千元，未達道路交通管理處罰條例第35條第1項第1
    款暨違反道路交通管理事件統一裁罰基準表所定之最低罰鍰
    基準額3萬4千5百元，是依首揭說明，原處分機關就行政罰
    之罰鍰方面，依道路交通管理處罰條例第35條第8項規定，
    應僅得就受處分人所繳納不足最低罰鍰基準額之部分即差額
    9千5百元裁處罰鍰。至於原處分關於吊扣駕駛執照及施以道
    安講習部分，則係預防將來再犯危險之管制罰，而有別於前
    揭針對已發生違規事實科處罰鍰之行政秩序罰，屬行政罰法
    第26條第1項但書所稱之「其他種類行政罰」，原處分機關
    仍得依道路交通管理處罰條例第35條第1項第1款併予裁處。
七、綜上，原處分機關於裁處受處分人罰鍰3萬4千5百元部分，
    違背行政罰法第26條第1項前段一事不二罰之規定，於法未
    合，受處分人就此部分之異議即有理由。原處分機關僅得就
    差額9千5百元部分予以裁處，並基於酒後駕車一個交通違規
    行為，有關其處罰效果之罰鍰、吊扣駕駛執照與施以道路交
    通安全講習等與該交通違規行為是否存在均無從分離，應予
    一併審理，並因原處分就罰鍰3萬元部分裁處失當，爰由本
    院撤銷原處分，自為處分，就罰鍰、吊照及安全講習等處罰
    效果，為一併重新諭知，如主文第2項所示。
八、據上論斷，應依道路交通管理處罰條例第87條第2項、道路
    交通事件處理辦法第19條前段，裁定如主文。
中    華    民    國   100    年    12    月    5     日
                       交通法庭   法  官  吳幸芬
以上正本證明與原本無異。
如不服本裁定，應於收受送達後5日內向本院提出抗告狀。（應附
繕本）
                                  書記官  黃珮華
中    華    民    國   100    年    12    月    5     日